ACORDAO-COMPLETO-2404838

ACÓRDÃO 5026/2020 ATA 12/2020 - PRIMEIRA CÂMARA

VISTOS, relatados e discutidos estes autos de tomada de contas especial instaurada pela Caixa Econômica Federal (CAIXA) em desfavor do Sr. Adimilson Nogueira, em razão da impugnação total das prestações de contas do contrato de repasse 0375.980-81/2011, celebrado entre a União, por intermédio do Ministério do Desenvolvimento Social (MDS) , e o Município de Apuí/AM, que tinha como objeto implantação de unidade de apoio à distribuição de alimentos da agricultura familiar, por meio de construção de edificação e aquisição de equipamentos e utensílios.
ACORDAM os ministros do Tribunal de Contas da União, reunidos em sessão da 1ª Câmara, ante as razões expostas pelo relator, em:
9.1. rejeitar as alegações de defesa apresentadas pelo Sr. Adimilson Nogueira;
9.2. julgar irregulares, com fundamento nos arts. 1º, I, e 16, III, "c", da Lei 8.443/1992 c/c os arts. 19 e 23, III, da mesma lei, e com arts. 1º, I, e 209, III, e 214, III, do RI/TCU, as contas do Sr. Adimilson Nogueira e condená-lo ao pagamento das quantias abaixo especificadas, com a fixação do prazo de 15 (quinze) dias, a contar da notificação, para que comprove, perante este Tribunal (art. 214, III, "a", do RI/TCU) , o recolhimento da dívida aos cofres do Tesouro Nacional, atualizada monetariamente e acrescida dos juros de mora, calculados a partir das datas discriminadas, até a data do recolhimento, na forma prevista na legislação em vigor:
	Valor Original (R$) 
	Data

	42.332,30
	9/1/2014

	71.824,28
	28/10/2015

9.3. aplicar ao Sr. Adimilson Nogueira a multa prevista no art. 57 da Lei 8.443/1992 c/c o art. 267 do RI/TCU, no valor de R$ 15.000,00 (quinze mil reais) , fixando-lhe o prazo de 15 (quinze) dias, a contar da notificação, para que comprove, perante este Tribunal (art. 214, III, "a", do RI/TCU) , o recolhimento da dívida aos cofres do Tesouro Nacional, atualizada monetariamente desde a data do presente acórdão até a do efetivo recolhimento, se for paga após o vencimento, na forma da legislação em vigor;
9.4. autorizar, desde logo, nos termos do art. 28, II, da Lei 8.443/1992, a cobrança judicial das dívidas, caso não atendidas as notificações;
9.5. com fundamento no § 3º do art. 16 da Lei 8.443/1992, encaminhar cópia desta deliberação à Procuradoria da República no Amazonas, para a adoção das medidas que entender cabíveis.

Tomada de contas especial em razão da impugnação total das prestações de contas de contrato de repasse, que tinha como objeto implantação de unidade de apoio à distribuição de alimentos da agricultura familiar, por meio de construção de edificação e aquisição de equipamentos e utensílios.

Primeira Câmara

Município de Apuí/AM.

3. Responsável: Adimilson Nogueira (XXX.669.231-XX).

13.1. Ministros presentes: Walton Alencar Rodrigues (Presidente), Benjamin Zymler, Bruno Dantas e Vital do Rêgo.
13.2. Ministro-Substituto presente: Weder de Oliveira (Relator).

WEDER DE OLIVEIRA

Transcrevo, com ajustes de forma, a instrução apresentada (peças 13, 14 e 15) pela Secretaria de Controle Externo de Tomada de Contas Especial (Secex-TCE) :
"Trata-se de tomada de contas especial (TCE) instaurada pela Caixa Econômica Federal (CEF) em desfavor do Sr. Adimilson Nogueira (CPF XXX.669.231-XX) , ex-prefeito (gestão 2013-2016) em razão da impugnação total das prestações de contas do Contrato de Repasse 0375.980-81/2011 (Siconv 759383) , celebrado entre o Ministério do Desenvolvimento Social (MDS) , representado pela Caixa Econômica Federal, e o Município de Apuí/AM, no valor de R$ 114.156,58, que tinha como objeto implantação de unidade de apoio a distribuição de alimentos da agricultura familiar, por meio de construção de edificação e aquisição de equipamentos e utensílios.
HISTÓRICO
2. A vigência inicial do contrato, que era de 30/12/2011 a 30/7/2013, foi prorrogada por meio de termos aditivos até 24/1/2017 (peça 2, p. 52-64) .
3. Conforme disposto na cláusula quarta do Contrato de Repasse (peça 2, p. 46) , foi prevista para a execução do objeto pactuado a quantia R$ 460.000,00, sendo R$ 450.000,00 a cargo do concedente e R$ 10.000,00 a título de contrapartida.
4. Os recursos foram repassados no dia 20/6/2013, por meio das Ordens Bancárias 2013OB800060, no valor de R$ 40.000,00 e 2013OB800061, no valor de R$ 410.000,00 (peça 2, p. 110 e 111) .
5. A CEF devolveu ao Tesouro Nacional, os recursos não utilizados, em 19/6/2017, que somado ao valor da aplicação financeira totalizou R$ 464.372,05 (peça 2, p. 108) .
6. O processo se encontra devidamente historiado na instrução de peça 5. Nessa ocasião, após análise dos documentos constantes dos autos, identificou-se o Sr. Adimilson Nogueira, ex-prefeito (gestão 2013-2016) como sendo o responsável, uma vez que deixou de providenciar os meios necessários para conclusão da construção da unidade de apoio a distribuição de alimentos da agricultura familiar, objeto do Contrato de Repasse 0375.980-81/2011 (Siconv 759383) .
7. Propôs-se, então, nessa ocasião, a citação do referido responsável, proposta que contou com a anuência da Unidade Técnica, conforme Pronunciamento anexo (peça 7) , a qual se deu nos seguintes termos:
Ocorrência : Impugnação total das prestações de contas parciais do Contrato de Repasse 0375.980-81/2011 (Siconv 759383) , celebrado entre o Ministério do Desenvolvimento Social (MDS) , representado pela Caixa Econômica Federal e o Município de Apuí/AM que teve por objeto a transferência de recursos financeiros da União para implantação de unidade de apoio a distribuição de alimentos da agricultura familiar, por meio de construção de edificação e aquisição de equipamentos e utensílios, no valor de R$ 114.156,58, haja vista que a obra não foi concluída, por conseguinte a parte executada não apresentou funcionalidade, uma vez que não gerou o benefício social esperado.
	VALOR (R$) 
	DATA

	138.875,79
	13/7/2018

 Responsável: Adimilson Nogueira (CPF XXX.669.231-XX) .
 Conduta: deixar de providenciar os meios necessários para conclusão da construção da unidade de apoio a distribuição de alimentos da agricultura familiar, objeto do Contrato de Repasse 0375.980-81/2011 (Siconv 759383) .  
Proposta: citação.
8. A citação do responsável se deu da seguinte forma:
	Ofício
	Data do ofício
	Data de Recebimento do Ofício
	Nome do Recebedor do Ofício
	Observação
	Fim do Prazo para defesa

	1312/2018-TCU/SECEX-AM (peça 9) 
	17/7/2018
	18/8/2018
	Antônio Pereira Oliveira
	Ofício encaminhado ao endereço da responsável, conforme pesquisa de endereço no Sistema da Receita Federal (peça 8) .
	2/9/2018

9. O responsável apresentou alegações de defesa (peça 10) , as quais serão objeto de análise a seguir.
EXAME TÉCNICO
Da notificação (peça 10, p. 1) 
Argumentos
10. Ressalta que não fora notificado pelos correios, uma vez que a correspondência foi entregue a um terceiro, visto que não residente mais no endereço constante no ofício há 17 anos, e que apenas em 14/9/2018 recebeu a notificação.
11. Solicita que as posteriores correspondências sejam encaminhadas ao seguinte endereço: Avenida Treze de Novembro, nº 878, Centro, Cep 69.265-000.
Análise
12. Em homenagem aos princípios da ampla defesa, do contraditório e da busca da verdade material, e considerando a situação descrita, entende-se que as alegações de defesa apresentadas podem ser recebidas e analisadas.
Da transição municipal (peça 10, p. 2-3) 
Argumentos
13. Informa que, apesar de ter sido o segundo mais votado no pleito de 2016, foi reconduzido ao cargo de prefeito de Apuí pela Justiça Eleitoral, pois o primeiro colocado estaria inelegível.
14. Prossegue narrando que foi informado no dia 19 de dezembro pelo juízo da Comarca de Apuí que não haveria diplomação em função de mudança de texto no código eleitoral, em que o segundo não poderia assumir o cargo. Tal norma é objeto da ação de inconstitucionalidade ADI 5525 e ADI 5619, mesmo porque em caso de vacância do Presidente da República e Vice o Congresso realizaria eleições indiretas. Já pelo novo texto, art. 224 do Código Eleitoral, é prevista a realização de novas eleições no país, como ocorreu no Amazonas.
15. Segundo o defendente, tal mudança causou uma divisão de opinião no judiciário após o pleito de 2016 e, no caso de Apuí, os deixou chegar no dia da posse sem uma decisão nem posição do TRE/AM, que reportou apenas em janeiro a decisão de não diplomação. Isso teria impossibilitado de realizar uma transição conforme as regras instituídas pelo TCE. 
16. Narra que, no dia 31 de dezembro, pediu a sua equipe para digitalizar os documentos referentes ao exercício de 2016, para facilitar, no caso de quem assumir não realizar a devida prestação e contas.
17. No dia da posse, não havendo diploma para assumir o cargo, transferiu a chefia da prefeitura ao Sr. Gilberto Vizolli, Presidente da Câmara naquela ocasião. Alega que, por questões políticas, o prefeito interino não aceitou compor uma equipe de transição para receber os bens patrimoniais, financeiros e documentos, proibindo o defendente de ter acesso a qualquer documento ou pelo menos entrar no gabinete para levar ao menos alguns pertences pessoais que estavam lá. O presidente da Câmara assumiu a chefia do executivo por quase um mês, sendo que posteriormente o primeiro colocado nas eleições assumiu com uma liminar deferida pela Justiça Eleitoral.
Análise
18. Apesar do conturbado cenário eleitoral narrado pelo defendente, cabível tecer algumas observações acerca das prestações de contas do referido ajuste.
19. Conforme Parecer Circunstanciado da Caixa (peça 2, p. 2-4) , as prestações de contas parciais foram encaminhadas em 26/3/2014 e 26/1/2016, dentro, portanto, da gestão do defendente. Deste modo, supõe-se que o mesmo deva ter encaminhado toda documentação exigida.
20. Assim sendo, entende-se que a mera justificativa de que lhe foi denegado obter acesso à documentação do ajuste, desprovida de provas de que o defendente realmente adotara medidas incisivas para obtê-las, como, por exemplo, ingressando em vias judicias, é frágil, razão pela qual as mesmas não merecem ser acolhidas.
Da execução do contrato (peça 10, p. 3) 
Argumentos
21. Argumenta que o contrato da obra em questão estava em vigência, com duas prestações de contas realizadas e aprovadas no Siconv, conforme Ofício 537/2017/SR Amazonas (peça 10, p. 17) , portanto em andamento, e tal contrato expirou em 24/3/2017, do mandato de seu sucessor.
22. Discorre que a empresa que iniciou a obra foi notificada várias vezes para o cumprimento do contrato após a execução da segunda parcela e a mesma se negou a dar continuidade alegando o baixo custo da obra.
23. Alega que em reunião com os técnicos da Caixa foi orientado a instaurar um procedimento, negativar a empresa, distratar com a empresa, atualizar as planilhas, encaminhar para aprovação da CEF, licitar novamente e pedir prorrogação de prazo caso chegasse próximo ao final da vigência.
24. Informa que, após esgotados todos os meios para que a empresa cumprisse o contrato e orientados pela Caixa, iniciou procedimento para responsabilizar a mesma pelo não cumprimento do contrato, conforme Portaria 732/2016 (peça 10, p. 14) e Sindicância 765/2016 (peça 10, p. 15-16) , tendo sido efetuada a negativação da mesma.
25. Argumenta que estava na etapa de atualizar as planilhas para comunicar a Caixa acerca da realização de nova licitação para dar continuidade à obra quando chegou ao término do mandato.
Análise
26. Inicialmente, cabível relembrar que a vigência inicial do contrato, que era de 30/12/2011 a 30/7/2013 (peça 2, p. 49) , foi prorrogada por meio de termos aditivos até 24/1/2017 (peça 2, p. 52-64) . Os recursos foram desbloqueados da seguinte forma: R$ 42.332,30, em 11/12/2013; e R$ 71.624,28, em 27/8/2015.
27. Destaca-se que o Contrato 3/2013 (peça 2, p. 71) foi firmado com a empresa contratada em 25/6/2013. A nota fiscal referente à primeira medição, no valor de R$ 43.744,95 foi emitida apenas 13/5/2015 (peça 2, p. 78) . Observa-se, portanto, um descompasso entre o previsto e o executado, uma vez que a execução referente à primeira medição levou quase dois anos, prazo maior que o fixado para a execução do contrato em sua integralidade. O desbloqueio da segunda parcela se seu logo após o envio da documentação referente à primeira parcela.
28. Não há nos autos, nem foi informado pelo defendente, o motivo do atraso na execução dessa primeira parcela, que prejudicou a execução do contrato e acarretou a situação descrita pelo defendente. 
29. Quanto à alegação de que esgotou todos os meios para que a empresa cumprisse o contrato, não foi juntada aos autos nenhuma comprovação nesse sentido. Apenas instaurou sindicância praticamente no apagar das luzes de sua gestão, em 25/10/2006.
30. Assim sendo, entende-se que as alegações de defesa quanto a este ponto não merecem ser acolhidas.
Da obrigatoriedade do sucessor de prestar contas (peça 10, p. 4) 
Argumentos
31. Alega que cabe ao atual gestor a obrigatoriedade de prestar contas dos convênios em andamento. Informa que os documentos referentes à licitação, pagamentos, medições e afins ficaram nas dependências da Prefeitura Municipal.
32. Prossegue informando que em 16/3/2017, o seu sucessor recebeu o Ofício 349/2017, informando acerca da necessidade de prestar contas sobre o referido convênio e que o mesmo não buscou quaisquer informações sobre os documentos que deveria ter recebido do prefeito interino que assumiu por quase um mês, deixando assim expirar tal prazo.
33. Alega que o sucessor deveria instaurar procedimento para encontrar os documentos, solicitar prorrogação do ajuste e dar continuidade ao processo que tramitava.
Análise
34. Inicialmente, cabe lembrar que a vigência do ajuste expirou em 24/1/2017 (peça 2, p. 64) , e o prefeito sucessor assumiu o cargo apenas em 26/1/2017, não tendo gerido recursos. Ressalta-se que o Presidente da Câmara Municipal de Apuí, Sr. Gilberto Vizolli, assumiu interinamente o cargo de prefeito municipal, no período de 1/1/2017 a 26/1/2017, conforme Ata da Sessão de Posse anexa (peça 10, p. 7-8) . O prefeito sucessor, Sr. Antônio Roque Longo, tomou posse apenas em 26/1/2017, após deferimento de liminar para assegurar sua diplomação e posse, conforme matéria jornalística anexa (peça 12) e ficha de qualificação (peça 2, p. 13) .
35. Com relação ao argumento de que caberia ao sucessor a prestação de contas, vale lembrar que coube ao defendente a apresentação das prestações de contas parciais das despesas impugnadas, conforme bem lembrado no item 22 da instrução anterior (peça 5) . 
35.1. Ademais, a responsabilidade pela prestação de contas pelo prefeito sucessor não se confunde com a imputação de débito, que deve ser atribuída apenas a quem geriu os recursos, uma vez que o defendente não providenciou os meios necessários para conclusão da construção da unidade de apoio a distribuição de alimentos da agricultura familiar, considerando que os pagamentos referentes às duas primeiras prestações de contas parciais ocorreram em 9/1/2014 e 28/10/2015 (peça 2, p. 102-106) . Assim sendo, o mesmo teve mais de um ano para finalizar a obra antes do término do seu mandato, e não o fez.
35.2. Ressalta-se que, conforme informado pela Caixa em seu Relatório de TCE (peça 2, p. 119) , o prefeito sucessor, na impossibilidade de finalizar a obra e conferir-lhe funcionalidade, adotou os procedimentos necessários a fim de resguardar o Erário, como requer a Súmula 230 do TCU, conforme documentos anexos, de forma que a responsabilidade do prefeito sucessor foi afastada (peça 2, p. 8-12) . Promoveu, ainda, a devolução do saldo para a União (peça 2, p. 108) .
36. Quanto ao argumento de que o sucessor não envidou esforças no sentido de buscar documentos, trata-se de mera suposição do defendente, inapto a ilidir a irregularidade em tela.
37. Entende-se, portanto, que as alegações de defesa apresentadas não merecem ser acolhidas.
Da execução (peça 10, p. 4) 
Argumentos
38. Argumenta que tiveram duas parcelas liberadas e aprovadas, conforme Ofício 537/2017/SR Amazonas (peça 10, p. 17) .
39. Informa, ainda, que, conforme Relatório de Execução (peça 10, p. 22) , verifica-se que ao fim da execução havia um percentual de 27,41% aprovado, e que toda obra e serviço tem que ser executado para ser pago.
Análise
40. No que tange à sistemática de vistorias da Caixa, importante transcrever trecho do PATGIGOV/MN 95/2017 #10 (peça 2, p. 4) :
'2. Como o valor do contrato é de R$ 458.432,88, a obra é considerada de pequeno porte, portanto apenas nas parcelas de execução física acumulada de 50%, 80% e 100% do objeto do contrato de repasse a aferição da execução do objeto ocorrerá mediante vistoria técnica no local da intervenção.'
41. Assim sendo, a liberação da parcela ulterior se deu unicamente com base na execução quanto ao aspecto financeiro. Entretanto, para que reste comprovada a boa e regular utilização dos recursos, não basta apenas a comprovação quanto ao aspecto financeiro, sendo necessária a comprovação de que o objeto foi realmente executado e está atendendo à finalidade prevista no ajuste, o que não foi demonstrado.
42. Entende-se, portanto, que as alegações de defesa não merecem ser acolhidas.
Da responsabilidade do Presidente da Câmara e Prefeito Interino, Sr. Gilberto Vizolli e do seu sucessor, Sr. Antônio Roque Longo (peça 10, p. 4-5) 
Argumentos
43. Entende que deve ser apurada a responsabilidade do Presidente da Câmara e Prefeito Interino de 1/1/2017 a 26/1/2017, Sr. Gilberto Vizolli, por não aceitar o recebimento dos documentos contábeis e bens patrimoniais da Prefeitura de Apuí, bem como o destino que foi dado a tais documentos, uma vez que o sucessor diz os ter encontrado.
44. Destaca que o Sr. Gilberto Vizolli era Secretário Municipal de Agricultura e Produção Rural e responderia solidariamente pela execução da referida obra, podendo ser observada a sua assinatura no atesto da nota fiscal.
45. Já quanto ao Sr. Antônio Roque Longo, prefeito sucessor, alega que o mesmo não adotou os procedimentos de recebimento de documentos contábeis e bens patrimoniais da prefeitura de Apuí.
Análise
46. As alegações de que os Srs. Gilberto Vizolli e Antônio Roque Longo não efetuaram o recebimento dos documentos e bens da prefeitura, desprovida de qualquer elemento probatório, não merece ser acatada, visto que o defendente, ao perceber tal situação, poderia ter adotado as providências legais cabíveis e não o fez.
47. Quanto ao argumento de que caberia ao Secretário de Agricultura e Produção Rural a responsabilidade pelos fatos imputados, o mesmo não merece prosperar. Primeiro, em nenhum momento o controle interno apontou irregularidades nas etapas de liquidação e pagamento. Ademais, deve-se ter em conta que não é razoável o prefeito se escusar de sua responsabilidade de gestor, considerando que administrava uma cidade de pouco mais de vinte mil habitantes, situação que tornava possível que acompanhasse a execução do objeto do convênio de perto, garantindo o alcance dos objetivos.
48. Ao firmar o convênio em tela, o referido gestor se comprometeu em executar todas as medidas necessárias à correta execução do mesmo, o que não ocorreu.
49. Ainda que restasse comprovada alguma responsabilidade do Secretário de Agricultura e Produção Rural, o que aparentemente não foi o caso, visto que não há nos autos elementos que apontem nesse sentido, responderia o defendente pela culpa in eligendo e pela culpa in vigilando, pois caberia ao Sr. Adimilson Nogueira fiscalizar as ações dos seus subordinados.
50. Assim, entende-se que as alegações de defesa apresentadas não merecem ser acolhidas.
Da responsabilidade solidária da empresa (peça 10, p. 5) 
Argumentos
51. Alega que deve ser verificada a responsabilidade solidária da empresa no processo instaurado pela Sindicância 765/2016.
Análise
52. No caso concreto, conforme já exposto na instrução anterior, não restou caracterizada a responsabilidade solidária da empresa. O defendente não trouxe aos autos nenhum aprova de inexecução contratual, nenhuma notificação feita à empresa contratada no sentido de que houve descumprimento do contrato ou qualquer documento que pudesse apontar nesse sentido. Assim, entende-se que o argumento não merece ser acolhido.
Da ausência de dolo ou má-fé (peça 10, p. 6) 
Argumentos
53. Alega que não agiu com dolo ou má-fé, pois o contrato estava vigente, as prestações de contas estavam aprovadas e foi realizado um procedimento de distrato e responsabilização da empresa.
Análise
54. Para que reste configurada a responsabilidade do agente, não é essencial que o mesmo tenha agido com má-fé ou dolo, bastando que reste configurada a culpa do mesmo. Conforme já salientado anteriormente, restou caracteriza a culpa do defendente, que agiu de forma negligente ao não cuidar para que a execução contratual fosse efetuada a contento.
55. Destaca-se, ainda, que para fins de ressarcimento, pouco importa se a irregularidade foi praticada com dolo ou culpa. O dano ao erário deverá ser recomposto, independentemente de o gestor ter agido com a deliberada intenção de lesar o patrimônio público ou com falta de cuidado. Com relação à natureza da responsabilização deste Tribunal, tem-se que 'a responsabilidade dos jurisdicionados perante o TCU é de natureza subjetiva, caracterizada mediante a presença de simples culpa stricto sensu, sendo desnecessária a caracterização de conduta dolosa ou má-fé do gestor para que este seja responsabilizado' (Acórdão 9004/2018-TCU-Primeira Câmara, relator: Bruno Dantas) . No mesmo sentido, 'a responsabilidade dos gestores perante o TCU é de natureza subjetiva, podendo se originar de conduta comissiva ou omissiva, dolosa ou culposa, cujo resultado seja a violação dos deveres impostos pelo regime de direito público aplicável àqueles que administram recursos da União ou, ainda, aos que, sem deter essa condição, causarem prejuízos aos cofres públicos' (Acórdão 6660/2015-TCU-Segunda Câmara, relator: Augusto Nardes) .
56. Assim sendo, as alegações de defesa não merecem ser acolhidas.
Dos pedidos
Pedido 1
57. Em havendo necessidade, indica as Sras. Adriane Passos da Silva e Sandra Cristina Bazalia como testemunhas.
Análise
58. Conforme jurisprudência deste Tribunal, o TCU se pronuncia apenas com base em provas documentais, não se admitindo a produção de prova testemunhal ou o interrogatório das partes (v. Acórdão 10941/2018-TCU-Primeira Câmara, 1177/2009 - Segunda Câmara, 130/2008 - Plenário) . Assim sendo, entende-se que o pedido não merece ser acolhido.
Pedido 2
59. Requer que as correspondências ulteriores sejam encaminhadas ao seguinte endereço: Avenida Treze de Novembro, nº 878, Centro, cep 69.265-000.
Análise
60. Entende-se pelo acolhimento do pedido do defendente, de modo que as próximas comunicações sejam feitas no endereço indicado.
Considerações finais acerca das alegações de defesa
61. Acrescenta-se que o Sr. Adimilson Nogueira foi instado a apresentar alegações de defesa para a seguinte ocorrência: 'A obra não foi concluída, por conseguinte a parte executada não apresentou funcionalidade, uma vez que não gerou o benefício social esperado'. Entretanto, os argumentos de defesa apresentados não focam na questão central, apenas tangenciando alguns aspectos que, por si só, são insuficientes para ilidir a irregularidade detectada. A funcionalidade da obra não foi comprovada, pois, conforme Parecer 95/2017 (peça 2, p. 4-5) , pois a mesma não atende o previsto no Plano de Trabalho, a meta 1 - construção de edificação não está executada em sua totalidade, não cumprindo a função de unidade de apoio à distribuição de alimentos da agricultura familiar e a meta 2 - aquisição de equipamentos e utensílios, não foi executada.
Prescrição da Pretensão Punitiva
62. Vale ressaltar que a pretensão punitiva do TCU, conforme Acórdão 1441/2016-TCU-Plenário, Relator: Benjamin Zymler, que uniformizou a jurisprudência acerca dessa questão, subordina-se ao prazo geral de prescrição indicado no art. 205 do Código Civil, que é de dez anos, contado da data de ocorrência da irregularidade sancionada, nos termos do art. 189 do Código Civil, sendo este prazo interrompido pelo ato que ordenar a citação, a audiência ou a oitiva do responsável.
63. No caso em exame, não ocorreu a prescrição, uma vez que a liberação dos recursos se deu entre 9/1/2014 e 28/10/2015, e o ato de ordenação da citação ocorreu em 16/7/2018 (peça 7) .
CONCLUSÃO
64. Em face da análise promovida nos itens 10-61 da seção 'Exame Técnico', propõe-se rejeitar as alegações de defesa apresentadas pelo Sr. Adimilson Nogueira, uma vez que não foram suficientes para sanear as irregularidades a ele atribuídas. 
65. Os argumentos de defesa tampouco lograram afastar o débito imputado. Ademais, inexistem nos autos elementos que demonstrem sua boa-fé ou a ocorrência de outros excludentes de culpabilidade. Desse modo, suas contas devem, desde logo, ser julgadas irregulares, nos termos do art. 202, § 6º, do Regimento Interno/TCU, procedendo-se à sua condenação em débito e à aplicação da multa prevista no art. 57 da Lei 8.443/1992. 
PROPOSTA DE ENCAMINHAMENTO
66. Diante do exposto, submetemos os autos à consideração superior, propondo ao Tribunal:
a) rejeitar as alegações de defesa apresentadas pelo Sr. Adimilson Nogueira (CPF XXX.669.231-XX) ;
b) julgar irregulares, nos termos dos arts. 1º, inciso I, 16, inciso III, alínea 'c', da Lei 8.443/1992, c/c os arts. 19 e 23, inciso III, da mesma Lei, e com arts. 1º, inciso I, 209, incisos I e III, 210 e 214, inciso III, do Regimento Interno/TCU, as contas da Sr. Adimilson Nogueira (CPF XXX.669.231-XX) , condenando-o ao pagamento das importâncias a seguir especificadas, atualizadas monetariamente e acrescidas dos juros de mora (...) calculadas a partir das datas discriminadas até a data da efetiva quitação do débito, fixando-lhe o prazo de quinze dias, para que comprove, perante o Tribunal, o recolhimento das referidas quantias aos cofres do Tesouro Nacional, nos termos do art. 23, inciso III, alínea 'a', da citada lei, c/c o art. 214, inciso III, alínea 'a', do Regimento Interno do TCU;  
	VALOR ORIGINAL (R$) 
	DATA DA OCORRÊNCIA

	42.332,30
	9/1/2014

	71.824,28
	28/10/2015

c) aplicar ao Sr. Adimilson Nogueira (CPF XXX.669.231-XX) , a multa prevista no art. 57 da Lei 8.443/1992 c/c o art. 267 do Regimento Interno, com a fixação do prazo de quinze dias, a contar da notificação, para comprovar, perante o Tribunal (art. 214, inciso III, alínea 'a', do Regimento Interno) , o recolhimento da dívida aos cofres do Tesouro Nacional, atualizada monetariamente desde a data do acórdão até a do efetivo recolhimento, se for paga após o vencimento, na forma da legislação em vigor;
d) autorizar, desde logo, a cobrança judicial da dívida, caso não atendidas as notificações, na forma do disposto no art. 28, inciso II, da Lei 8.443/1992;
e) autorizar também, desde logo, se requerido, com fundamento no art. 28, inciso I, da Lei 8.443, de 1992, c/c o art. 217, §§ 1º e 2º do Regimento Interno do TCU, o parcelamento da (s) dívida (s) em até 36 parcelas, incidindo, sobre cada parcela, corrigida monetariamente, os correspondentes acréscimos legais, fixando-lhe o prazo de quinze dias, a contar do recebimento da notificação, para comprovar, perante o Tribunal, o recolhimento da primeira parcela, e de trinta dias, a contar da parcela anterior, para comprovar os recolhimentos das demais parcelas, devendo incidir, sobre cada valor mensal, atualizado monetariamente, os juros de mora devidos, no caso do débito, na forma prevista na legislação em vigor, alertando o responsável de que a falta de comprovação do recolhimento de qualquer parcela importará o vencimento antecipado do saldo devedor, nos termos do § 2º do art. 217 do Regimento Interno deste Tribunal; 
f) enviar cópia do Acórdão a ser prolatado, bem como do Relatório e do Voto que o fundamentarem à Procuradoria da República no Estado do Amazonas, nos termos do § 3º do art. 16 da Lei 8.443/1992, c/c o § 7º do art. 209 do Regimento Interno do TCU, para adoção das medidas cabíveis; e
g) enviar cópia do Acórdão que vier a ser proferido à Secretaria Especial do Desenvolvimento Social e aos responsáveis, para ciência, informando que a presente deliberação, acompanhada do Relatório e do Voto que a fundamenta, está disponível para a consulta no endereço www.tcu.gov.br/acordaos, além de esclarecer que, caso requerido, o TCU poderá fornecer sem custos as correspondentes cópias, de forma impressa."
O representante do MP/TCU (peça 16) , procurador Sérgio Ricardo Costa Caribé, concordou com a proposta da unidade instrutiva.
É o relatório.

não há.

Procurador Sérgio Ricardo Costa Caribé.

TOMADA DE CONTAS ESPECIAL. CONTRATO DE REPASSE. MDS. NÃO EXECUÇÃO DO OBJETO PACTUADO. REMANESCENTE SEM FUNCIONALIDADE. CITAÇÃO. REJEIÇÃO DE ALEGAÇÕES DE DEFESA. CONTAS IRREGULARES. DÉBITO. MULTA. COMUNICAÇÕES.

TOMADA DE CONTAS ESPECIAL (TCE)

Secretaria de Controle Externo de Tomada de Contas Especial (Secex-TCE).

Trata-se de tomada de contas especial instaurada pela Caixa Econômica Federal (Caixa) em desfavor do Sr. Adimilson Nogueira, ex-prefeito do município de Apuí/AM na gestão 2013-2016, em razão da impugnação total das prestações de contas relativa ao contrato de repasse 0375.980-81/2011, celebrado com a União, por intermédio do Ministério do Desenvolvimento Social (MDS) , que tinha como objeto implantação de unidade de apoio à distribuição de alimentos da agricultura familiar, por meio de construção de edificação e aquisição de equipamentos e utensílios.
2. Os recursos federais foram previstos em R$ 450.000,00, acrescidos de contrapartida no montante de R$ 10.000,00[footnoteRef:2]. O ajuste vigeu entre 30/12/2011 e 24/1/2017[footnoteRef:3]. [2:  Peça 2, p. 46.]  [3:  Peça 2, p. 52-64.] 
3. Os recursos foram repassados por meio de duas ordens bancárias, nos valores de R$ 40.000,00 e de R$ 410.000,00[footnoteRef:4], sendo que foram desbloqueados apenas R$ 114.156,58[footnoteRef:5]. [4:  Peça 2, p. 110 e 111.]  [5:  Peça 2, p. 102-106.] 
4. Em 19/6/2017, a Caixa restituiu aos cofres da União os valores não utilizados e o montante da aplicação financeira, totalizando R$ 464.372,05[footnoteRef:6]. [6:  Peça 2, p. 108.] 
5. Conforme pareceres da Caixa[footnoteRef:7], o objeto pactuado não foi concluído e o que foi executado (percentual 25,53%) não tem funcionalidade.  [7:  Peça 2, p. 2-5.] 
6. O relatório de tomada de contas especial 75/2017[footnoteRef:8] concluiu que, após a adoção de medidas administrativas internas visando ao ressarcimento do dano causado aos cofres públicos, sem sucesso, restou a responsabilização do Sr. Adimilson Nogueira pelo montante integralmente desbloqueado, em razão da não execução do objeto, cujo remanescente mostrou-se inservível. [8:  Peça 2, p. 117-120.] 
7. No âmbito do Tribunal, diante dos elementos trazidos aos autos, a Secretaria de Controle Externo de Tomada de Contas Especial (Secex-TCE) promoveu[footnoteRef:9] a citação do Sr. Adimilson Nogueira, pelo montante do dano que lhe foi atribuído pelo agente instaurador da TCE. [9:  Peças 5, 6 e 7.] 
8. Devidamente cientificado[footnoteRef:10], o Sr. Adimilson Nogueira alegou[footnoteRef:11], em essência, a existência de dificuldades políticas no município, em razão de problemas de ordem eleitoral, o que o impediu de prosseguir no comando municipal no mandato em que finalizaria o objeto do contrato de repasse ou que tivesse acesso à documentação referente à parte já executada. [10:  Peças 9 e 11.]  [11:  Peças 10 e 12.] 
9. Também argumentou que a empresa contratada para a realização da obra relacionada ao objeto não cumpriu o estabelecido em contrato, cabendo sua responsabilização pelo dano, ainda que não tenha trazido comprovação desse fato aos autos.
10. Por fim, afirma que a responsabilidade pela prestação de contas caberia a seus sucessores na gestão municipal.
11. A Secex-TCE propôs não acolher[footnoteRef:12] as alegações do responsável e julgar irregulares suas contas, atribuindo-lhe o débito apurado, bem como a aplicação da sanção prevista no art. 57 da Lei 8.443/1992. [12:  Peças 13, 14 e 15.] 
12. O representante do MP/TCU, procurador Sérgio Ricardo Costa Caribé, endossou o encaminhamento proposto[footnoteRef:13]. [13:  Peça 16.] 
II
13. Concordo com a análise empreendida pela Secex-TCE, corroborada pelo representante do MP/TCU, a qual adoto como fundamento para minhas razões de decidir.
14. Os argumentos trazidos aos autos pelo responsável, desacompanhados de qualquer elemento probatório, não são capazes de afastar o débito a ele atribuído.
15. A responsabilidade pela gestão dos recursos desbloqueados cabe, exclusivamente, ao Sr. Adimilson Nogueira, visto que as parcelas foram liberadas em sua gestão e cabia a ele o acompanhamento da boa e regular aplicação dos recursos repassados.
16. A análise empreendida pela unidade instrutiva demonstra que não houve, por parte do responsável, atitude objetiva que permitisse resguardar o erário, diante dos problemas supostamente enfrentados com a empresa contratada para a execução das obras.
17. Em relação à responsabilidade de seus sucessores, verificou-se que o prefeito que o sucedeu, Sr. Antônio Roque Longo, ao ter ciência da situação irregular do contrato[footnoteRef:14], protocolou junto ao Ministério Público Federal representação criminal contra o Sr. Adimilson Nogueira. [14:  Peça 2, p. 119.] 
18. Quanto ao presidente da Câmara Municipal de Apuí, Sr. Gilberto Vizolli, constata-se que assumiu interinamente o cargo de prefeito no período de 1º/1/2017 a 26/1/2017, não podendo ser responsabilizado pela gestão dos recursos desbloqueados anos antes, nem mesmo pela prestação de contas final, prevista para ocorrer em até trinta dias após o término da vigência do contrato que se deu em 24/1/2017.
19. Inexistindo elementos que permitam concluir pela boa e regular aplicação dos recursos repassados, considero que o responsável deva ter suas contas julgadas irregulares, e que seja condenado em débito, aplicando-lhe a multa prevista no art. 57 da Lei 8.442/1992.
Diante do exposto, manifesto-me pela aprovação do acórdão que ora submeto à apreciação deste Colegiado. 
TCU, Sala das Sessões Ministro Luciano Brandão Alves de Souza, em 28 de abril de 2020.
Weder de Oliveira 
Relator